臺灣臺北地方法院刑事判決　　　　　　　 95年度訴字第194號
公　訴　人　臺灣臺北地方法院檢察署檢察官
被　　　告　甲○○
　　　　　　　　　　　樓
　　　　　　　　　　　樓
選任辯護人　金學坪律師
　　　　　　王令冠律師
上列被告因貪污案件，經檢察官提起公訴（92年度偵字第11564號
），本院判決如下：
    主  文
甲○○受機關委託提供採購監造之人員，意圖為私人不法之利益
，對材料及規格，為違反法令之審查，因而獲得利益，處有期徒
刑壹年貳月。
    事  實
一、甲○○為廖世芳建築師事務所人員，民國88年3月間，該建
    築師事務所承攬臺北縣泰山鄉明志國民小學（即業主，下稱
    明志國小）「89、90年度降低班級學生人數計劃硬體增建暨
    興建活動中心工程」（下稱明志國小活動中心工程）之設計
    監造業務，甲○○經上開事務所指派為專案經理，代表業主
    監督承包商即世龍建設股份有限公司（下稱世龍公司）之施
    工品質及估驗計價。詎甲○○為廖世芳建築師事務所處理事
    務，為受委託提供設計監造及專案管理之人員，竟意圖為自
    己及私人不法之利益，於90年7月間，於審核世龍公司施作上
    開明志國小活動中心組合櫥櫃工程施工計劃書送審單上所列
    LAMA鉸鍊測試報告，發現五金編號系列部分有經浮貼再行影
    印，且測試強度次數有經更改之偽造痕跡，乃將上開施工計
    劃書退回世龍公司重行補正。世龍公司於90年8月1日第二次
    送審時，甲○○批示測試報告應由此部分工程之協力廠商及
    材料供應商皓棋興業股份有限公司（下稱皓棋公司）於測試
    報告影本加蓋公司大小章以示負責，而核准通過計劃書。但
    就該測試報告本身仍有影印浮貼痕跡之真偽及材料品質問題
    ，甲○○仍要世龍公司應由進口商提出並非偽造之證明，世
    龍公司人員自知該文件係屬影印偽造（世龍公司人員涉嫌行
    使偽造私文書部分應另由檢察官偵處），無法提出合法文件
    ，乃由世龍公司管理部經理丁○○乃與甲○○協商。甲○○
    遂要求由其熟識之特定之廠商承作以便償還積欠甲○○之款
    項，但因成本過高未獲共識，世龍公司為求所施作明志國小
    活動中心整體工程能擺脫櫥櫃鉸鍊材料規格瑕疵，以順利通
    過完工驗收，再由該公司工務部經理丙○○繼續與甲○○協
    調，達成以給付甲○○金錢之協議，遂於90年10月19日第23
    期估價表用印時，由該公司系爭工程工地監工乙○○與丙○○、甲○○位於臺北市萬華區○○○路○段89巷12號4樓之住
    處欲付款新臺幣（下同）12萬元，然甲○○當場拒絕，惟於
    90年10月19日至12月5日間之不詳時間，甲○○在不詳地點
    收受該筆12萬元。另於90年12月7日第24期估價表用印時，
    由上開黃、許二人暨丁○○，共同前往甲○○位於臺北市萬
    華區○○○路○段89巷12號4樓之住處，再次交付19萬元予甲○○。甲○○則對此鉸鍊材料規格部分之測試報告，不再詳
    究明顯可見之偽造部分，竟以皓棋公司直接向業主明志國小
    出具切結書擔保品質之違反法令之審查方式，使之矇混通過
    ，而為違背其監造任務之行為，致生損害於廖世芳建築師事
    務所之商譽利益，甲○○並因而獲得不法利益共31萬元，世
    龍公司則順利於91年1月15日完成明志國小活動中心工程完
    工驗收之複驗程序。
二、案經法務部調查局北部地區機動工作組移送臺灣臺北地方法
    院檢察署檢察官偵查起訴。
    理  由
一、被告甲○○及其選任辯護人就證人丙○○於法務部調查局（
    下簡稱調查局）調查中證稱證人丁○○有交付19萬元予被告
    及被告在世龍公司送計價表藉機刁難部分證詞；證人丁○○
    於調查局調查中證稱世龍公司與被告協議由該公司代積欠被
    告款項之廠商償還被告之證詞；證人乙○○於法務部調查局
    偵訊中證稱被告藉機刁難索賄之證詞，否認證據能力，此部
    分之陳述，未經具結，雖無證據能力，但必要時得作為彈劾
    證據。另外下列其他本院作為得心證依據之各項證據資料，
    以及證人丙○○、丁○○及乙○○除上開陳述外於調查局調
    查之其他證述，被告及辯護人亦未爭執證據能力，本院審酌
    各項證據依作成時之狀況，並無不適當之情事，依刑事訴訟
    法第159條之5規定，均得作為證據。
二、訊之被告周憲章矢口否認有何違反政府採購法審查方式之行
    徑，辯稱：審查當時，有發現測試報告之浮貼現象，字體歪
    斜，且有影印痕跡，圖面的部份有錯誤的部份要求修正，後
    世龍公司以進口廠商無法提供資料答覆，伊要求使用之廠商
    應備有材料證明，因涉及法律責任。驗收時，製造廠商未到
    ，當時世龍公司又說快超過送審期間，遂要求就五金之部份
    作完整說明，伊並在第二次修改時，要廠商要負法律責任，
    皓棋及世龍公司均在計劃書上面用印保證，伊才送審通過，
    切結書是最後提出。且本工程絞鍊共有1140個，苟世龍公司
    送款共31萬元換算，每五金鉸鍊彼等多負擔272元成本，價
    差太多，根本不會做如此賠本生意。又倘於90年12月7日交
    付款項，何以90年12月17日前一週內所排定驗收均未獲其通
    過，應是世龍公司人員伊根本未收受任何款項，一切依法審
    查云云。選任辯護人之辯護意旨略以證人丙○○、丁○○、
    乙○○三人所證與事實不符，不足以證明被告犯罪，且由證
    人所述之時間點以觀，亦證被告並無收受之動機及可能。
    經查：
（一）被告迭於調查局調查、偵查及本院審訊中自承其為負責明
      志國小工程監造人員，承包商世龍公司原來送審組合櫃工
      程櫥櫃之LAMA五金鉸鍊之LGA公司測試報告第一頁有關系
      列編號部分以浮貼印痕，及提供型錄編號與LGA的原廠測
      試系列編號不符，而懷疑該公司有使用未經測試產品矇混
      的情形，因此退回並有要求世龍公司另外就該系列五金配
      件及固定方式與該系列的關係提出進一步說明，以證明該
      產品耐用可靠一事不諱。而經本院函請外交部轉駐德國代
      表處查詢上開測試報告之真偽，德國LGA公司確認該測試報
      告之內容部分遭竄改，並判定測試報告之檢測數據亦明顯
      遭竄改與原始報告內容不合，有駐德國代表處95年7月18日
      德國字第09500007060號函在本院卷可稽。
（二）
  １、證人乙○○於調查局調查中證稱：世龍公司因LAMA鉸鍊測
      試報告之事，曾與被告協商已支付款項予被告之方式通過
      被告之審查，伊未參加協商，但丙○○協商後有告知需付
      款，丙○○共付款二次，分為90年10月19日下午由伊與丙○○，90年12月7日伊與丁○○、丙○○三人，一同前往
      被告家中，二次伊均持估驗計價表經被告用印後先行離去
      ，丙○○有無交錢，並未目睹，因當時係驗收、估驗計價
      期，公司亦需驗收計價後才能付款，所以遲至10月、12月
      間付款等情（見93年度偵字第14589號偵卷第86至91頁）
      。於本院審理中結證稱，被告曾質疑鉸鏈規格之測試報告
      編號不符因資料非伊取得，乃通知丙○○及丁○○處理。
      由該二人找被告協商等情（見本院95年10月17日審判筆錄
      ）。
      證人丁○○於調查局調查中證稱：因被告就該工程之櫥櫃
      部分，施工計畫審查不過，伊與被告商談，被告建議一廠
      商施作，並表示該名廠商積欠被告大筆款項，希望世龍公
      司能由該廠商施作，以便該廠商能償還該筆債務，但經世
      龍公司訪價後，，世龍公司乃派丙○○與甲○○協商，丙○○告知結果為世龍公司支付被告金錢，且記載於丙○○
      之筆記中，伊遂於90年12月7日給付被告19萬元以利工程
      順利進行。但僅經手此19萬元。至90年10月18日記載支付
      被告12萬元一事，曾聽說過此筆款項，詳情丙○○較清楚
      等情（見92年度偵字第11564號偵卷卷一第152至153頁）
      。於本院審理中結證稱：本件櫥櫃工程施工計畫送審不過
      ，係聽乙○○所言。伊去詢問廠商，廠商說可以做，但不
      知道為何施工計畫為何不過，因在工地有遇到被告，與被
      告商談。被告稱其有一家廠商做的不錯，然詢價後，單價
      太高，成本考量，且該廠商經探聽財務有問題，未給該家
      廠商作。90 年12月9日有至被告家中送禮，內有無金錢，
      並不清楚。有聽聞另外12萬元之事，非自丙○○告知協商
      行賄被告，讓工程進展順利，但有聽老闆在公司內部大家
      談話過程如此講過應該要送錢。另就行賄金額部分，曾多
      次找被告談，被告未明確給答案且達成共識，只是談談而
      已等語（見本院95年11月20日審判筆錄）。
      證人丙○○於調查局證稱：與乙○○於90年10月19日攜帶
      現金12萬去找被告，但印象中被告並無收下該款項，而伊
      於90年12月5日筆記本中記載被告已經收下前述12萬元款
      項，到底是事後再去給或是由丁○○送過去，已不記得，
      另第二筆19萬是90年12月7日因被告就部分工程，指定是
      用某家廠商的產品，但該家廠商報價太高，後與乙○○及
      丁○○一同前往甲○○住家，但至被告家門口並未進入，
      由乙○○及丁○○兩人進去與被告協調，事後丁○○向我
      表示已當場將前述19萬現金交付與甲○○本人，且該部分
      工程及沒有使用甲○○指定使用之廠牌產品等情（見92年
      度偵字第11564號偵卷卷二第1至6頁）。於本院審理中結
      證稱，為估驗計價順利，曾帶12萬元跟乙○○去找被告但
      上面有記載被告退回。之後，有另外記載扣除已給12萬元
      ，筆記上未顯現這個過程，所以也不清楚究竟12萬元有沒
      有給或是誰給的，這些過程完全不記得。丁○○雖表示此
      十二萬元是由伊處理，但伊筆記本裡面就沒有這段過程。
      但公司後來未依照被告所指定的廠商產品。有跟乙○○、
      丁○○為解決指定廠商的問題，於90年12月7日同到被告
      住處，但伊未進入被告家中。當天丁○○有無交給被告19
      萬元，並不知道。但丁○○有打電話通知事情已經處理好
      。因送審有問題，向公司反應，公司會交代作法，照筆記
      上所記載，公司確是有交代要送錢等語（本院95年11月20
      日審判筆錄）。
  ２、證人三人對於因鉸鍊規格測試報告問題，世龍公司與被告
      協商後以付款給被告之方式解決，且分別前往支付12萬及
      19萬元一事之證述，互核相符，並有扣案之丙○○手書工
      地日誌筆記載明被告已經收受12及19萬元之情節（摘錄之
      影本附見93年度偵字第14589號偵卷121、127、128頁）、
      世龍公司總分類帳（扣押物編號1-003-1~1-003-2，影本
      見93年度偵字第14589號偵卷第112頁）、世龍公司傳票（
      扣押物編號1-001-1~1-001-48，影本見93年度偵字第1458
      9號偵卷第113頁），以及證人丁○○於調查局之自白書（
      見92年度偵字第11564號偵卷卷一第155頁）各一紙附卷可
      資佐考。證人許日曜固就是否知悉世龍公司與被告協商以
      付款解決偽造之測試報告之事，與偵查及本院所述歧異，
      已見疑義，詳觀證人乙○○於調查局之證述，其中關於有
      無共同交付款項予被告一節，證人尚能明確證稱並未參與
      而為有利自己及其他證人之陳述，豈能因他人（即丙○○
      ）之筆錄或筆記而受誘導，且觀諸誘導之本意往往在使陳
      述人做出對己不利之陳述，鮮有誘導出對己有利之結果，
      否則何不一併供述自己參予交款，堪認其於調查局證稱上
      述部分較屬實在，於本院空言證稱遭調查員引導而為陳述
      云云，即屬無稽。證人丙○○於調查局已經證陳證人丁○○親送19萬元予被告，證人丁○○亦於調查局證承確有致
      送被告19萬元，雖證人丁○○於本院改稱僅是一般送禮云
      云，然送禮所送何物，焉有不知，且被告已經指定由其熟
      識廠商施作櫥櫃工程在先，證人丁○○復證稱多次企圖行
      賄被告未果，是以若非有前開二次支付被告金錢，焉能解
      決被告帶入自己廠商施作之需索，遑論證人丙○○於本院
      審理中自陳未曾將此二筆款項以交際費方式侵吞，證人丙○○及丁○○於本院所證並未送交被告19萬元一事，並非
      實在。另證人丙○○與丁○○均於本院證稱被告要求其熟
      識之廠商施作卻因價錢過高而作罷，被告雖辯稱僅是推薦
      云云，然被告身為監造之人，應立於中間監督之人猶有未
      及，豈能任意薦舉廠商施作，動機斷非如其所述之單純，
      由證人丁○○於調查局所證及自白書所載係採用該廠商以
      便該廠商償還被告債務等情觀之，亦不待言。被告既有要
      求熟識之廠商施作之舉，又收取世龍公司款項，堪見被告
      確有為自己及私人不法之意圖。證人三人雖於本院審理中
      就致送被告現金之事，相互推諉，惟被告已經收取共31萬
      元之事，經上開人證及書證已足認定，被告因而獲得利益
      一節，亦屬灼然。
（三）被告質疑測試報告經竄改而有偽造之嫌，俱如前述，又其
      於本院審理中供承監造工程目的在確保工程品質，以非屬
      測試內容之鉸鍊材料施工，自不能合乎工程之品質，建築
      材料之來源應符合測試報告，當屬監造審查之理，否則提
      出虛假之測試報告，以不合規格之材料混充，工程品質豈
      能絲毫無損，被告本即應要求世龍公司提出正確材料才是
      。參諸被告已於90年8月10日核准櫥櫃工程之施工計畫書
      （見扣案之組合櫃工程施工計劃書送審單），至90年12月
      7 日完工前（有完工報告書存卷足查），相距約有四月，
      時間仍屬寬裕，怎能因世龍公司主張完工在即，而不繼續
      查明要求補正測試報告？佐以被告於偵查中，於94年4月
      29 日以英文傳真郵件向德國LGA公司查詢系爭測試報告之
      測試材料標號及時間之真偽，經該公司於同年5月2日以英
      文電子郵件回覆結果，確有不符實際情況而偽造之處，此
      電子郵件往來部分，經本院檢送囑託外交部駐德國辦事處
      函詢LGA公司，亦確有電子郵件往來及回覆內容為真，有
      被告所提之傳真及電子郵件（見見93年度偵字第14589號
      偵卷第229至230頁）暨上開德國代表處函附卷可憑，益見
      被告果欲查詢並非難事，且於短短三日即獲回應更無曠日
      廢時拖延工程之虞，被告以其無從證明測試報告真偽，且
      工期將屆，遂以提出協力廠商皓棋公司切結提出切結書（
      見本院卷附切結書），既與實際得處置之情形不符，更有
      未盡審查之能事。抑有進者，被告於本院審理中自白從未
      以切結書方式以代真正之測試報告並擔保工程品質，且所
      謂擔保，依被告所言，無非係延長保固之修繕責任，但公
      共工程特別本件國民小學建築工程，事涉國家幼苗學童，
      建築安全乃為首要，若因虛假不實之材料所致建築物之瑕
      疵事小，仍有修繕回復原狀之可能，倘若因而導致人身傷
      亡，孰能以擔保負責之？鉸鍊固屬櫥櫃五金部分，仍有因
      瑕疵導致前述損害之可能，被告怎能如此輕縱？被告本發
      現櫥櫃鉸鍊部分測試報告不實，一再要求補正，且有充裕
      時間能力發現真偽要求補正，捨此不為，以前所未有之切
      結擔保易之，置公共工程安全於不顧，當屬違背法令之審
      查方式及違背其處理建築師事務所監造任務之行為，進而
      損害廖世芳建築師事務所事務所於監造業務之商譽利益至
      明。
（四）另被告與世龍公司間，主要係以鉸鍊之材料及規格問題再
      三磋商，並因此問題衍生送請估價用印時之困難，故被告
      與世龍公司遂以金錢代價商議解決。上開送款之時間點雖
      早於91年1月15日複驗通過時，但目的仍在使虛假之測試
      報告違法審查過關，尚難認被告無於該時點收受款項之可
      能。且此測試報告部分涉及整體工程是否如期完工，是否
      能複驗過關，世龍公司願意支付超過材料價格之款項，非
      常理所不能容。至被告於91年1月15日始行複驗通過（見
      本院卷附複驗紀錄），應係皓棋公司於91年間（傳真月份
      日期無從辨識，見本院卷附切結書）提出切結書擔保，足
      以掩飾被告違法審查之犯行，被告始同意複驗通過，被告
      未於90年12月17、18日初驗時使世龍公司過關（見本院卷
      附初驗紀錄），並不能為被告有利之事實認定。
（五）承前各節，交互審視，被告意圖為自己及私人不法利益，
      於監造時，質疑材料及規格之文件涉及偽造，擅自以切結
      書瓜代，而違法審查、違背任務，並損害廖世芳建築師事
      務商譽利益且所得利益共31萬元之行徑，昭然甚明。其事
      後所辯無非係卸責之詞，顯不足採，本件事證明確，被告
      犯行應堪認定，應予依法論科。
三、核被告甲○○所為，係犯政府採購法第88條第1項之罪及刑法
    第342條第1項之罪。被告以一行為同時犯有上開二罪名，為想
    像競合犯，應依刑法第55條從一重之政府採購法第88條第1項
    之罪處斷（被告行為後刑法第55條〈牽連犯部分業經刪除〉
    關於想像競合犯之規定，新法增列但書「不得科以較輕罪名
    所定最輕本刑以下之刑」，係科刑之限制，為法理之明文化
    ，非屬法律之變更，自無新舊法比較之問題）。按刑法於94
    年1月7日修正、94年2月2日公布，並於95年7月1日施行，而
    行為後法律有變更者，適用行為時之法律。但行為後之法律
    有利於行為人者，適用最有利於行為人之法律，刑法第2條
    第1項定有明文。被告行為後，新增刑法施行法第1條之1規
    定，中華民國94年1月7日刑法修正施行後，刑法分則編所定
    罰金之貨幣單位為新臺幣；94年1月7日刑法修正時，刑法分
    則編未修正之條文定有罰金者，自94年1月7日刑法修正後，
    就其所定數額提高為30倍，但72年6月26日至94 年1月7日新
    增或修正之條文，就其所定數額提高為3倍。又刑法第33條
    關於罰金數額之規定，由銀元1元以上，修正為新台幣1千元
    以上。是以，比較上述修正前、後之刑罰法律，以被告行為
    時之舊法對其較為有利。爰審酌被告之素行、犯罪為得私人
    利益之動機、罔顧公共工程安全、對明志國小未來使用系爭
    建築可能造成之危害、對廖世芳建築師事務所商譽利益之損
    害，所得利益之數額及犯後之態度等一切情狀，量處如主文
    所示之刑示懲。
據上論斷，應依刑事訴訟法第299條第1項前段、政府採購法第88
條，刑法第2條第1項前段、第11條前段、第55條、刑法第342 條
，刑法施行法第1條之1，判決如主文。
本案經檢察官黃于真到庭執行職務
中　　華　　民　　國　　96　　年　　1 　　月　　16　　日
　　　　　　　　　刑事第十六庭  審判長法　官　蔡守訓
                                      法  官  徐千惠
                                      法  官  吳定亞
以上正本證明與原本無異。
如不服本判決，應於判決送達後10日內，向本院提出上訴狀。
　　　　　　      　　　　　　　　　　書記官　高菁菁
中　　華　　民　　國　　96　　年　　1 　　月　　16　　日
附錄本案論罪科刑法條全文
  政府採購法第88條
  受機關委託提供採購規劃、設計、審查、監造、專案管理或代辦
  採購廠商之人員，意圖為私人不法之利益，對技術、工法、材料
  、設備或規格，為違反法令之限制或審查，因而獲得利益者，處
  1年以上7年以下有期徒刑，得併科新臺幣3百萬元以下罰金。其
  意圖為私人不法之利益，對廠商或分包廠商之資格為違反法令之
  限制或審查，因而獲得利益者，亦同。前項之未遂犯罰之。
  中華民國刑法第342條
  為他人處理事務，意圖為自己或第三人不法之利益，或損害本
  人之利益，而為違背其任務之行為，致生損害於本人之財產或
  其他利益者，處 5 年以下有期徒刑、拘役或科或併科 1 千元
  以下罰金。
  前項之未遂犯罰之。
